【裁判字號】    99,重訴,65
【裁判日期】    990923
【裁判案由】    損害賠償
【裁判全文】
臺灣高雄地方法院民事判決              99年度重訴字第65號
原      告  黃凱祺
            黃凱琳
            林何援
上三人共同
訴訟代理人  蔡陸弟律師
被      告  味丹企業股份有限公司
法定代理人  楊頭雄
被      告  林雲龍
                        號
上二人共同
訴訟代理人  紀錦隆律師
            孫大昕律師
上列當事人間請求損害賠償事件，經本院於民國99年9 月9 日言
詞辯論終結，判決如下：
  主  文
被告應連帶給付原告林何援新台幣壹佰肆拾肆萬肆仟玖佰壹拾肆
元，及自民國九十七年六月六日起至清償日止，按週年利率百分
之五計算之利息。
被告應連帶給付原告黃凱琳新台幣壹佰萬元，及自民國九十七年
六月六日起至清償日止，按週年利率百分之五計算之利息。
被告應連帶給付原告黃凱祺新台幣壹佰拾肆萬仟捌佰伍拾元
，及自民國九十七年六月六日起至清償日止，按週年利率百分之
五計算之利息。
原告其餘之訴駁回。
訴訟費用由被告連帶負擔二分之一，餘由原告負擔二分之一。
本判決原告勝訴部份，於原告林何援、黃凱琳、黃凱祺分別以新
台幣肆拾玖萬元、新台幣拾萬元、新台幣肆拾伍萬元供擔保
後，得假執行；但被告如於執行標的物拍定、變賣或物之交付前
，分別以新台幣壹佰肆拾伍萬元、新台幣壹佰萬元、新台幣壹佰
拾伍萬元為原告林何援、黃凱琳、黃凱祺預供擔保後，得免為
假執行。
原告其餘假執行之聲請駁回。
  事實及理由
一、原告主張：被告林雲龍係被告味丹企業股份有限公司（下稱
    味丹公司）之貨車司機，而林雲龍於民國95年12月16日上午
    駕駛味丹公司所有牌照號碼SJ-331號半聯結車並拖掛車牌ST
    -86 號板車，沿國道1 號南下岡山交流道左轉進入高雄縣燕
    巢鄉○○路由西往東方向行駛，並於同日上午6 時20分許，
    途經安招路與高速公路北上交流道時，因疏未注意車前狀況
    及兩車併行間隔，而撞上同向由訴外人林艷珠所駕駛之車牌
    CQ8-477 號機車（下稱系爭機車），致林艷珠人車倒地、當
    場死亡。林雲龍涉犯業務過失致死罪嫌部分，業經本院交通
    法庭以97年度交訴字第70號刑事判決處有期徒刑8 月後減為
    有期徒刑4 月在案。原告林何援、黃凱琳、黃凱祺分別為林
    艷珠之母親及子女，而黃凱祺因本件車禍事故支出殯葬費共
    新台幣（下同）34萬3,850 元，林何援則受有扶養費87萬4,
    539 元之損害，並原告等人均受有精神上之損害各250 萬元
    ，於各扣除強制汽車責任保險金50萬元後，爰依民法第184
    條第1 項、第188 條、第192 條及第194 條等規定，提起本
    件訴訟等情。並聲明：(一)被告應連帶給付黃凱祺234 萬3,85
    0 元，及自起訴狀繕本送達翌日起至清償日止，按週年利率
    5%計算之利息。(二)被告應連帶給付黃凱琳200 萬元，及自起
    訴狀繕本送達翌日起至清償日止，按週年利率5%計算之利息
    。(三)被告應連帶給付林何援287 萬4,539 元，及自起訴狀繕
    本送達翌日起至清償日止，按週年利率5%計算之利息。
    (四)願供擔保以代釋明，聲請宣告假執行。
二、被告則以：刑事訴訟程序中證人柯春德、曾文宗曾證稱林雲
    龍於本件車禍發生後，曾見一部40公尺長平板車放慢速度於
    系爭機車前方5 、60公尺處外側快車道短暫停放再開走，且
    該平板車沒有貨櫃，裝載銀色貨物，並於二審當庭指認並非
    林雲龍是日所駕駛之半聯結車，確定無其他車輛在壓過林艷
    珠，另證人李俊賢、歐怡伶、施鈴華均自承並未親眼目睹事
    故之發生，而現場無路燈且視線不良，證人不無可能因此產
    生誤認情形，是林雲龍就林艷珠死亡結果並無故意過失、味
    丹公司亦毋庸連帶負責；縱認林雲龍仍須負過失責任，惟林
    艷珠未遵行車道及因慌張自行滑倒，亦應負與有過失責任；
    另林何援所主張之扶養費請求應以95年度所得稅法扶養親屬
    寬減額為計算基礎，精神慰撫金之數額請求，顯屬過高應予
    酌減等語，資為抗辯。並聲明：(一)駁回原告之訴。(二)如受不
    利判決，願供擔保，聲請准予免為假執行。
三、兩造不爭執及爭執事項：
  (一)不爭執事項：
    1.林雲龍係味丹公司之貨車司機，因系爭車禍事故，經本院
      97年度交訴字第70號、台灣高等法院高雄分院98年度交上
      訴字第39號、最高法院98年度台上字第7283號判處有期徒
      刑8 月，減為有期徒刑4 月確定（下稱系爭刑事案件）。
    2.林艷珠於95年12月16日上午因車禍事故當場死亡。
    3.林何援、黃凱祺、黃凱琳分別為林艷珠之母親及子女。
    4.黃凱祺因本件車禍事故支出殯葬費34萬3,850元。
    5.林何援、黃凱祺、黃凱琳因本件車禍事故領有強制汽車責
      任保險金150萬元。
  (二)爭執事項：
    1.林雲龍就系爭車禍之發生是否有故意或過失？
    2.林艷珠就損害之發生或擴大是否與有過失？
    3.原告得請求之損害賠償項目及金額各為若干？
四、本院判斷：
  (一)林雲龍就系爭車禍之發生是否有故意或過失？
    1.按「汽車行駛時，駕駛人應注意車前狀況及兩車併行之間
      隔，並隨時採取必要之安全措施。」「汽車在同向二車道
      以上之道路（車道數計算，不含車種專用車道、機車優先
      道及慢車道），除應依標誌或標線之指示行駛外，並應遵
      守下列規定：六、變換車道時，應讓直行車先行，並注意
      安全距離。」道路交通安全規則第94條第3 項、第98條第
      1 項第6 款分別定有明文。
    2.被告辯稱就系爭故事之發生並無過失，並有證人曾文宗、
      柯春德可證。而查，依證人即本件事故發生時駕車在林雲
      龍車輛後方之遊覽車司機李俊賢於系爭刑事案件審理中結
      證稱：「伊於95年12月26日6 時20分開車行經燕巢鄉○○
      路高速公路交流道，見到1 台車子右後輪壓到1 包類似垃
      圾包東西，伊車往前開，見上開東西其實是1 個人穿著衣
      服頭戴安全帽，伊見該車壓到人，就追該車看車牌號碼，
      追了約幾百公尺，看到車牌號碼，伊請車上員工幫忙報案
      ，追的過程，經過燕巢交流道時，有1 台紅色小客車從交
      流道開入伊車前面，之前在伊前方除被告所駕車輛外無其
      他車輛。」（見本院97年度交訴字第70號卷第59-61 頁，
      下稱刑事卷）等語明確，核與當時車上乘客歐怡伶於刑事
      審理中具結證述：「當時搭乘李俊賢交通車，經燕巢鄉○
      ○路高速公路交流道時伊坐在司機後方，聽到司機說前方
      車子壓死人，司機去追車子說要報警，伊當時看前面的車
      是大車子，車牌看不清楚，司機一直追著該車，後來司機
      看到並唸出車牌之後，由車上1 名女生將手機拿給司機跟
      警察說車牌號碼，伊記得該車後面看起來是四四方方類似
      貨櫃車。伊當時聽司機說，才往右邊看，看到1 個人躺在
      那邊，有1 台機車。」（見刑事卷第62-63 頁），及證人
      施鈴華於刑事審理具結證述：「當時搭乘李俊賢所開之車
      輛，至燕巢鄉○○路高速公路交流道時，有人躺在路邊，
      司機有追車子追到有看到車牌時，叫車上小姐打電話報警
      。那邊路上有紅紅的東西，後來司機在喊，才知道有壓到
      人。看到肇事車輛是行駛在外車道。」（見刑事卷第64-6
      5 頁）等情大致相符，是依此證人所述，足認林雲龍之車
      輛確有輾壓過林艷珠可明。
    3.至證人柯春德即當時在事故現場斜對面之對向車道路邊之
      施工人員雖於刑事審理中亦具結證述：其聽到一聲巨響，
      看見機車騎士倒臥路旁，其就與另一人（曾文宗）至現場
      臨時交管，機車前方5 、60公尺有1 台平板車（載類似銀
      色金屬版）放慢速度，停一下後就開走。當時交管後，就
      沒有其他車輛去壓過被害人。那台平板車，不是貨櫃車，
      與警卷第41頁照片所示車子（即被告駕駛上開車輛）不一
      樣，其對於照片所示貨櫃車沒有印象等情（見刑事卷第67
      頁反面-70 頁）。及證人曾文宗具結證述：其聽到「空空
      」兩聲，轉頭過去就看到人躺在那裡。其有看到拖板車經
      過，不是警卷第41頁照片所示車子。其看到拖板車的後半
      段，是只有4 根柱子，沒有載運貨物。其與柯春德開始在
      騎士旁交管時，沒有任何車輛壓過該身體等語（見刑事卷
      第112 頁-113頁）。然：證人柯春德、曾文宗於聽聞上開
      聲響前，其等所在位置係在事故現場斜對面之對向車道路
      邊（即交流道北上入口處旁），臉即轉向林艷珠倒臥位置
      ，反觀證人李俊賢及其車上之證人歐怡伶、施鈴華，於發
      現事故地點前，係在林雲龍車輛後方，由證人李俊賢親自
      目睹林雲龍車輛壓過林艷珠，並立即轉知車上證人歐怡伶
      、施鈴華，另證人即處理本件車禍之警員劉台屏於據報前
      往肇事現場處理時，更向肇事地點東向之山隆加油站調閱
      監視錄影，而依錄影內容所示，林雲龍車輛駛經本件事故
      地點後，往前行駛出現在加油站前，係光碟畫面時間「2
      分57秒」，而此之前係出現施正益駕駛之貨櫃車，而此之
      後係出現紅色小客車，接著於光碟畫面時間「3 分13秒」
      出現由證人李俊賢駕駛之遊覽車等情明確（見本院審交訴
      字第45號卷第79頁），又施正益之前並未經過事故地點，
      而係從高雄市○○○○路北上，至燕巢交流道出口處轉入
      安招路，再行駛經過山隆加油站，業據證人施正益於刑事
      審理中證述明確（見刑事卷第66頁），則證人李俊賢上開
      所證述其目睹林雲龍車輛壓過林艷珠，即尾隨在後，並記
      下林雲龍車輛車號等情，應可採信。至於證人柯春德、曾
      文宗所證述內容，僅能證明其等發現本件事故後，有在現
      場附近見到上述「平板車」或「拖板車」經過等情，尚難
      據以證明本件事故即係該「平板車」或「拖板車」所造成
      ，而採為對林雲龍有利之認定。
    4.是而，系爭事故發生地點為高雄縣燕巢鄉○○路由西向東
      、國道1 號交流道往東約70公尺處，該路段未繪設快慢車
      道分隔線，為雙向共4 線道之縣道，此有現場照片、道路
      交通事故線長圖、交通事故調查報告表足參（見高雄縣政
      府警察局岡山分局刑案偵查卷宗第35頁至第49 頁 ，下稱
      警卷），而事故發生之時，林雲龍於下交流道之初係行駛
      在內側車道，後變換車道至外側車道，業據被告陳述在卷
      ，又林雲龍所駕車輛並無與機車擦撞之跡證，亦有高雄縣
      政府警察局現場勘察報告足參（見警卷第60頁），則參諸
      上開證人證言，本件車禍之發生應係林雲龍自內側車道變
      換車道到外側車道，因未保持適當之安全間隔與距離，太
      迫近林艷珠所騎乘之機車，林艷珠受林雲龍半聯結車緊迫
      通過之影響致車行不穩而倒地，並遭車輪輾壓致死，故林
      雲龍即有變換車道未讓直行車先行及未保持安全距離之過
      失，且其過失與林艷珠之死亡間具有相當因果關係，林雲
      龍自應負侵權行為責任。
  (二)林艷珠就損害之發生或擴大是否與有過失？
    1.按「損害之發生或擴大，被害人與有過失者，法院得減輕
      賠償金額，或免除之。」民法第217 條第1 項定有明文。
      又按「機器腳踏車行駛之車道，應依標誌或標線之規定行
      駛；無標誌或標線者，依下列規定行駛：一、在未劃分快
      慢車道之道路，應在最外側二車道行駛；單行道應在最左
      、右側車道行駛。」道路交通安全規則第99條第1 項第1
      款亦定有明文。
    2.查林艷珠於事故發生時，係由高雄縣燕巢鄉○○路由西往
      東方向行駛，事故發生後，其所騎乘之機車倒於外側車道
      邊線上朝外（車頭朝西南），刮地痕位於邊線外側，而其
      因事故遺留於現場之鞋子、碎片、血跡分別距邊線0 公尺
      、1 公尺、1.6 公尺，此亦有照片、交通事故現場圖足參
      （見警卷第35頁至第47頁），是依此足認林艷珠於事故發
      生當時係行駛於外側車道上，且係在邊線與其向左1.6 公
      尺間，故依上開法條規定，顯見林艷珠係依應行之車道行
      駛。至被告雖辯稱：該涵洞禁止機車通行，林艷珠未行駛
      機車專用車道，而與有過失等語，並提出照片為證，惟有
      關安招路由西往東行經高速公路交流道下，雖於95年12月
      間已有設置機車專用道，且於事故發生當時並無因施工而
      封閉使用，此有交通部台灣區○道○○○路局南區工程處
      99 年6月14日南交字第0990003298號函、交通部台灣區○
      道○○○路局拓建工程處99年8 月27日拓南字第09960046
      81號函足參（見本院卷第85頁、第116 頁），但安招路由
      西向東通行高速公路下涵洞，並無設置任何標誌或標線禁
      止機車通行，且機車可行駛外1 車道通過涵洞，此亦有交
      通部公路總局第三區養護工程處99年6 月23日三工交資字
      第0990321367號函、高雄縣政府警察局岡山分局99年8 月
      6 日高縣岡警交字第0990011523號函在卷可憑（見本院卷
      第93頁、第109 頁），是可知機車通行該路段欲過高速公
      路，除可行經專用道外，亦可直行通行高速公路下涵洞。
      另依被告所提照片中之標誌中雖分別表示「禁止機慢車進
      入」「高速公路匝道區禁行機踏車」（見本院卷第125 頁
      、第74頁），惟有關「禁止機慢車進入」之標誌係設在安
      招路由西往東，汽車上高速公路之道路邊（安招路於該路
      段上直行係經過高速公路下涵洞，直行道路右邊係汽車上
      高速公路之道路，最右邊則係機車專用道），依道路交通
      標誌標線號誌設置規則16條規定：「標誌以豎立於行車方
      向之右側為原則，特殊情況得豎立於行車方向之左側或以
      懸掛方式設置之。除本規則另有規定外，標誌之牌面應與
      行車方向成九○度角為原則。但得視實際情況酌量調整其
      水平或俯仰角度。」可知該標誌既係設於汽車上高速公路
      之道路路邊，其所規範不得進入者，乃指機慢車不得進入
      供汽車上高速公路之該道路，其若係欲禁止機慢車直行經
      高速公路下涵洞，則該標誌應設置於安招路直行往高速公
      路下涵洞之路邊。至「高速公路匝道區禁行機踏車」標誌
      係設在安招路由東往西方向，其所規範者並非由西往東方
      向之機踏車，此一論點依上開交通部公路總局第三區養護
      工程處之函文亦可佐證，是此亦不足為認定林艷珠騎乘機
      車有違道路交通規則之憑據，故綜上所述，林艷珠騎乘機
      車行經安招路外側車道直行通過高速公路下涵洞，即無何
      過失可言。
    3.被告另又辯稱林艷珠有慌張自行滑倒之過失等語，惟如前
      所述，林艷珠騎乘機車之位置已在外側車道靠邊線處，再
      靠右幾已無路面可供騎乘，則在林雲龍所駕駛半聯結車並
      拖掛板台車，其上更裝載貨櫃之逼近下以致倒地，林艷珠
      究係因基於氣流震盪之物理因素，抑或基於過分壓迫之心
      理因素而倒地，並不可知，而被告就此一抗辯並未提出林
      艷珠係因自身慌張而操控不當以致倒地之證據以供參酌，
      則被告辯稱林艷珠就系爭事故之發生與有過失等語，尚無
      可採。
  (三)原告得請求之損害賠償項目及金額各為若干？精神慰撫金之
    數額，應以若干為適當？
    1.按「因故意或過失不法侵害他人之權利者，負損害賠償責
      任。」「受僱人因執行職務，不法侵害他人之權利者，由
      僱用人與行為人連帶負損害賠償責任。但選任受僱人及監
      督其職務之執行，已盡相當之注意或縱加以相當之注意而
      仍不免發生損害者，僱用人不負賠償責任。」「不法侵害
      他人致死者，對於支出醫療及增加生活上需要之費用或殯
      葬費之人，亦應負損害賠償責任。被害人對於第三人負有
      法定扶養義務者，加害人對於該第三人亦應負損害賠償責
      任。」「不法侵害他人致死者，被害人之父、母、子、女
      及配偶，雖非財產上之損害，亦得請求賠償相當之金額。
      」民法民法第184 條第1 項前段、第188 條第1 項、第19
      2 條、第194 條分別定有明文。林艷珠因上開事故以致死
      亡，係林雲龍過失行為所致，而林雲龍之過失行為與林艷
      珠之死亡間又有相當之因果關係，已如前述，是林雲龍有
      不法之侵權行為堪以認定，又林雲龍於發生系爭交通事故
      之時，係味丹公司之受僱人，且當時又係執行職務中，則
      味丹公司就林雲龍所應負之侵權行為責任，亦應連帶負責
      ，從而原告本於侵權行為法則，請求被告連帶賠償損害，
      於法有據，自無不合。茲所應審究者，厥為原告請求之各
      項金額是否允當，爰分述如次：
    (1)殯葬費部分：黃凱祺主張因本件事故支付殯葬費34萬3,85
      0 元，業據其提出拜飯收費明細、殯葬費收據、感謝狀為
      證，並為被告所不爭執，而核其支出項目，依一般喪葬習
      俗及社會常情判斷，並參酌林艷珠之年齡、身分及其用途
      ，均屬合理且必要之費用，是黃凱祺此部份之請求，應予
      准許。
    (2)扶養費：林何援為林艷珠之母，係26年5 月26日出生，至
      林艷珠死亡之日（95年12月26日）其年齡為69歲餘，又林
      何援為家管，有3 子女（含林艷珠）無工作，名下除有立
      大農畜興業股份有限公司之投資420 元外，無其他不動產
      ，是足認有受扶養之必要，而依95年台灣地區簡易生命表
      所示，林何援尚有17年餘之壽命，是林何援主張以17年計
      算其請求扶養費之期間並無不合。而其扶養費之數額，原
      告主張應依95年平均每人月消費支出為依據，被告則辯稱
      應以95年度之綜合所得稅扶養親屬寬減額為計算標準，惟
      兩造所請求之計算標準，依一般人之生活水準及社會經濟
      狀況，或過高，或過低，均不足以為計算扶養費之標準，
      而內政部主計處所公佈之最低生活費，則係以平均每人消
      費支出之百分之六十而訂定，已斟酌一般人之基本生活需
      求，而較為公允，是應以此一費用為計算標準，又台灣省
      95年度最低生活費每人每月為9,210 元，故依霍夫曼式扣
      除中間利息，再由三名子女平均分擔，林何援17年可請求
      之扶養費為444,914 元（計算式：9210×12×12.0000000
      0 ÷3 ＝444914.15 ，小數點以下四捨五入）。
    (3)慰撫金：查林艷珠因本件車禍死亡，林何援、黃凱琳、黃
      凱祺分別為林艷珠之母、子女，渠等精神上自受有相當之
      痛苦，爰斟酌原告黃凱祺高職畢業，目前月收入約2 萬8,
      000 元，原告黃凱琳專科畢業，目前無業，原告林何援不
      識字，無收入，名下均無不動產，而林雲龍為高職畢業，
      年收入約30餘萬元，名下有房屋、土地共4 筆，味丹公司
      之資本額為37億5,100 萬元，此有兩造稅務電子閘門財產
      所得調件明細表、公司變更登記表在卷可參（見本院98年
      度岡調字第65號卷第16頁、本院卷第6 頁至第17頁）及本
      件事故發生原因、過失情節等一切情狀，認原告各請求15
      0 萬元範圍內之慰撫金，應為相當。
  (四)再按「數人負同一債務或有同一債權，而其給付可分者，除
    法律另有規定或契約另有訂定外，應各平均分擔或分受之。
    」民法第271 條定有明文。又按「保險人依本法規定給付之
    保險金，視為加害人或被保險人損害賠償金額之一部分，加
    害人或被保險人受賠償請求時，得扣除之。」強制汽車責任
    保險法第30條亦定有明文。從而保險人所給付受益人之保險
    金，可視為被保險人或加害人所負損害賠償金額之一部分，
    受害人倘已自保險金獲得滿足，即不得又對被保險人或加害
    人再為請求。查本件原告於事故發生後，已請領強制汽車責
    任險理賠金150 萬元，並各別受領50萬元，業據原告陳明在
    卷，故揆諸上開說明，被告就原告各別所分受之金額，即得
    於原告請求之金額中予以扣除。
五、綜上所述，原告依據侵權行為法則，本得分別請求被告連帶
    賠償林何援194 萬4,914 元、黃凱琳150 萬元、黃凱祺184
    萬3,850 元，惟扣除原告所分別分受之強制汽車責任保險金
    後，從而，原告林何援、黃凱琳、黃凱祺分別請求被告連帶
    賠償144 萬4,914 元、100 萬元、134 萬3,850 元，及均自
    附帶民事起訴狀繕本送達翌日即97年6 月6 日起至清償日止
    ，按週年利率百分之5 計算之利息，即屬有理，應予准許，
    逾此部分之請求，即均無理由，應予駁回。
六、兩造均陳明願供擔保，聲請宣告假執行或免為假執行之宣告
    ，經核原告勝訴部分，均無不合，爰分別酌定相當之擔保金
    額宣告之，至原告敗訴部份，其假執行之聲請自失所附麗，
    應併予駁回。
七、本件事證已臻明確，被告另聲明訊問證人曾文宗、柯春德等
    ，因該證人於刑事審理中已證述明確，並無再為訊問之必要
    ，故不再傳訊，附此敘明。
八、結論：本件原告之訴，為一部有理由、一部無理由，依民事
    訴訟法第79條但書、第85條第1 項、第2 項、第390 條第2
    項、第392 條第2 項，判決如主文。
中    華    民    國    99    年    9     月    23    日
                        民事第六庭法  官  楊國祥
正本係照原本作成。
如對本判決上訴，須於判決送達後20日內向本院提出上訴狀。如
委任律師提起上訴者，應一併繳納上訴審裁判費。
中    華    民    國    99    年    9     月    23    日
                                  書記官  鄭淑華

司法院資訊處製作；財團法人民間司法改革基金會備份。
